臺灣高等法院民事裁定　　　　　　　　　 96年度抗字第517號
抗　告　人　甲○○○○○
上列抗告人與相對人乙○○間假扣押事件，對於中華民國96年2
月13日臺灣宜蘭地方法院96年度裁全字第134號裁定，提起抗告
，本院裁定如下：
      主      文
抗告駁回。
抗告費用由抗告人負擔。
      理      由
一、相對人於原法院聲請意旨及答辯意旨略以：抗告人甲○○○
    ○○於民國95年12月13日持丙○○所簽發，華南商業銀行羅
    東分行為付款人，面額300,000元，到期日為96年1月27日之
    支票（下稱系爭支票）乙紙，透過第三人王素娟向相對人調
    借300,000元，而因抗告人甲○○○○○之子黃翔維（原名
    黃鏞哲）與王素娟之子賴彥良為同學關係，故系爭支票反面
    以「哲媽」之名背書，詎經相對人屆期提示竟不獲付款，嗣
    雖迭經相對人催索，惟抗告人均置之不理，相對人復委任律
    師發函催告，亦遭抗告人甲○○○○○拒收，而迄未給付分
    文，茲恐抗告人就其財產為不利益處分，將成為無資力狀態
    ，日後有不能強制執行或甚難執行之虞，爰依民事訴訟法第
    526條之規定，相對人願供相當之擔保，以補釋明之不足，
    請准將抗告人所有財產於300,000元之範圍內予以假扣押。
    系爭支票背面所載之「哲媽」，固非抗告人甲○○○○○所
    親簽，惟之所以由相對人代為註記，乃因抗告人甲○○○○
    ○至王素娟家中取款時已近下午3時，旋由王素娟持系爭支
    票至相對人處，經王素娟於系爭支票背書後，即攜款返家交
    付予抗告人甲○○○○○收訖，王素娟雖提醒其尚未於系爭
    支票背書，然因當時已近軋票最後時限，抗告人甲○○○○
    ○唯恐趕不及赴銀行存款，遂以口頭告知王素娟轉告相對人
    在系爭支票上註記「阿哲的媽媽」，王素娟認為以往以支票
    借款時均於支票上以「哲媽」之名背書，所以隨即轉告相對
    人直接在系爭支票上註記「哲媽」即可。又抗告人甲○○○
    ○○除無業外，尚因溺愛子女而幫黃翔維在外借貸，致債台
    高築，顯有浪費財產徒增負擔之事實，其既無其他收入能挹
    注平日生活所需，勢必會對財產為不利益之處分，如相對人
    不能為假扣押，抗告人甲○○○○○勢將成為無資力之狀態
    等情。
二、抗告人甲○○○○○抗告意旨則以：於92年民事訴訟法第
    526條第2項修正後，已不得逕以擔保取代釋明之欠缺，債權
    人聲請假扣押，應盡其釋明責任，供擔保僅能補釋明之不足
    。系爭支票是抗告人甲○○○○○拿給第三人王素娟，但系
    爭支票背面之背書「哲媽」非抗告人所簽寫，而相對人就假
    扣押原因，並未提出即時調查之證據以釋明之，顯與民事訴
    訟法第526條第1、2項所規定之要件不符，爰提起抗告，請
    求廢棄原裁定云云。
三、按債權人就金錢請求或得易為金錢請求之請求，欲保全強制
    執行者，得聲請假扣押；假扣押非有日後不能強制執行或甚
    難執行之虞者，不得為之；應在外國為強制執行者，視為有
    日後甚難執行之虞；請求及假扣押之原因應釋明之；前項釋
    明如有不足，而債權人陳明願供擔保或法院認為適當者，法
    院得定相當之擔保，命供擔保後為假扣押，為92年2月7日總
    統令修正公布之民事訴訟法第522條第1項、第523條及第526
    條第1項、第2項所明定。新修正民事訴訟法第526條第2項，
    已將「債權人雖未為前項釋明，如就債務人所應受之損害已
    供法院所定之擔保者，得命為假扣押」之規定，修正為「前
    項釋明如有不足，而債權人陳明願供擔保或法院認為適當者
    ，法院得定相當之擔保，命供擔保後為假扣押」，以與同條
    第1項規定「請求及假扣押之原因，應釋明之」相呼應，是
    請求及假扣押之原因，債權人如未先為釋明，縱就債務人所
    應受之損害供法院所定之擔保者，亦不得命為假扣押，必因
    釋明而有不足，並經債權人陳明願供擔保或法院認為適當者
    ，始得命供擔保後為假扣押。又所謂假扣押之原因，係指日
    後有不能強制執行或甚難執行之虞，或應在外國為強制執行
    之情形，如債務人浪費財產，增加負擔，或就其財產為不利
    益之處分，將成為無資力之狀態，或將移住遠地、逃匿無蹤
    、隱匿財產等。所謂釋明應提出即時可供調查之證據，此種
    證據只以使法院得薄弱之心證，信其大概如是即為已足，不
    必經嚴格之調查程序。而債權人之本案債權是否確實存在，
    於保全程序法院不得為實體上之審認，應從形式上審查。
四、查相對人就其所主張之請求及假扣押原因，已提出支票正、
    反面影本各乙紙、退票理由單影本乙紙、戶籍謄本乙紙、戶
    籍謄本影本二紙、鍾有中律師事務所函暨回執影本各二紙並
    信封影本乙紙為釋明方法（見原審卷第3頁、第13頁、第15
    至20頁），經本院當庭核對支票原本與影本相符，已足使本
    院產生相對人就關於請求原因之主張大概如是之心證，至抗
    告人甲○○○○○所稱系爭支票關於「哲媽」背書之爭議，
    係屬實體爭執，乃應待本案解決之問題，並非本件假扣押程
    序所得審究。而相對人就本件假扣押之原因係於96年2月8日
    以民事補正狀陳明：「經查本件相對人等（即抗告人）於系
    爭支票退票後，迭經聲請人（即相對人）催索，惟均置之不
    理；故聲請人唯恐相對人等就其財產為不利益之處分，將成
    為無資力之狀態，日後取得確定之終局判決後，有不能強制
    執行或甚難執行之虞」等語（見原審卷第12頁），嗣並提出
    主旨為「為就借款支票退票事件，代函警促台端，務請於文
    到三日內清償事」之鍾有中律師事務所函文，暨經丙○○之
    弟代收之回執及蓋有李秋桂印文且註明拒收之信封等影本為
    證（見原審卷第17至20頁），經丙○○於96年4月30日本院
    準備程序陳稱：「票是我開的沒錯，當初是阿哲向我借的要
    做生意，票到期他沒辦法付又來換票，後來我才知道被他騙
    了，希望相對人去找阿哲」等語（見本院卷第11頁）；抗告
    人甲○○○○○則陳稱：「我兒子現在沒有工作，我沒有辦
    法幫他付」、「房子是我名字，但是我姐姐買的」等語（見
    本院卷第11頁背面），相對人復於96年5月3日以民事答辯狀
    第三點補稱：「就答辯人所查悉之情狀，乃抗告人李秋桂除
    自身無業外，尚因溺愛子女而幫黃翔維在外借貸，致使母子
    二人均已債台高築。換言之，抗告人李秋桂全家之開銷，除
    繼續以借貸方式維持家計，而有浪費財產徒增負擔之事實外
    ，已別無其他收入能挹注平日生活所需，是足見將坐吃山空
    至明；故依經驗法則判斷，抗告人李秋桂勢必會對既有財產
    為不利益之處分，如答辯人不能立即扣押，則抗告人李秋桂
    勢必將成為無資力之狀態，至為灼然」等語，堪認抗告人甲
    ○○○○○有增加負擔、或有就其財產為不利益處分之情事
    ，致將成為無資力之狀態，已足使本院產生相對人關於請求
    及假扣押原因之主張大概如是之心證，揆之前揭說明，應認
    相對人已為釋明之提出。又縱相對人對其請求及日後有不能
    強制執行之虞之假扣押原因，其釋明尚有不足，然相對人既
    已陳明願供擔保以代釋明，該項擔保復足為抗告人之財產因
    假扣押受有損害之賠償，仍應認足補釋明之不足，原裁定准
    予相對人假扣押之聲請，核無違誤。抗告意旨仍執前詞指摘
    原裁定不當，求予廢棄，非有理由，應予駁回。
五、據上論結，本件抗告為無理由，爰裁定如主文。
中　　華　　民　　國　　96　　年　　5 　　月　　8 　　日
                    民事第四庭
                　　　　審判長法  官　張劍男
                              法  官  丁蓓蓓
                　　　　　　　法  官　陳昆煇
正本係照原本作成。
不得抗告。
中　　華　　民　　國　　96　　年　　5 　　月　　9 　　日
　　　　　　　　　　　　　　　書記官  李佳樺
